【裁判字號】    88,上易,5805
【裁判日期】    890229
【裁判案由】    詐欺
【裁判全文】
臺灣高等法院刑事判決                  八十八年度上易字第五八五號
    上  訴  人  臺灣臺北地方法院檢察署檢察官
    上  訴  人
    即  被  告  丙○○
    被      告  甲  ○
右上訴人，因被告詐欺案件，不服臺灣台北地方法院八十八年度易字第一六八九號，
中華民國八十八年十一月三十日第一審判決（起訴案號：臺灣台北地方法院檢察署八
十七年度偵字第二四四四一號）提起上訴，本院判決如左：
    主    文
上訴駁回。
    事    實
一、丙○○於如附表所示之消費時間連續多次至如附表所示之台北市○○○路○段三
    八０號紫爵夜總會喝酒召公關坐檯大量消費，均簽發以其為負責人之永呈建設股
    份有限公司票據予紫爵夜總會業績幹部乙○○支付消費帳款，嗣因八十七年五月
    二十二日該帳戶票據遭退票而成為拒絕往來戶（起訴書誤載為同年七月間），丙
    ○○為脫免債務，竟基於意圖為自己不法所有之概括犯意，明知姚嘉琪（已不起
    訴處分確定）、甲○並無資力，竟持該二人先前借其用以支付其他特定款項之空
    白支票四張，連續於附表所示之交付票據時間、地點，簽發如附表所示之票據交
    付乙○○，藉以換回其先前開立已成為拒絕往來戶之票據支付消費帳款，致乙○
    ○不疑有他，陷於錯誤，誤以為所交付之該等支票均能如期兌現，乃先行代為墊
    款二百七十二萬六千七百元予該夜總會，詎屆期提示均遭拒絕往來退票，丙○○
    復走避不知去向，乙○○始知受騙。
二、案經乙○○訴請台灣台北地方法院檢察署檢察官偵查起訴。
    理    由
一、訊據上訴人即被告（以下簡稱被告）丙○○雖否認右揭犯行，並以：我並無詐欺
    ，只是欠告訴人錢，目前未及處理，我很久以前就與乙○○有來往，曾支付過票
    款，確無詐欺犯意，若蓄意施詐，斷不會借用好友支票付款，儘可用他人支票云
    云置辯。
  (一)被告對於附表所示之消費時、地簽帳消費，並於附表所示之交付票據時間、地點
    簽發姚嘉琪、甲○之票據予告訴人乙○○換回其先前開立之票據，嗣後並遭退票
    之事實坦承不諱，且經告訴人乙○○迭於偵訊及原審審理、本院調查中指訴綦詳
    ，又有支票及退票理由單等件在卷可稽。
  (二)被告坦認係因其帳戶於八十七年五月二十二日成為拒絕往來戶後，始以姚嘉琪、
    甲○之票據換回其先前開立之票據在卷，並有誠泰商業銀行復興分行八十八年一
    月六日誠泰銀復字第八八００一號函檢附以丙○○為負責人之永呈建設股份有限
    公司支票存款對帳單三張及支票存款戶往來情形資料卡一紙在卷可查；且詰之被
    告甲○及證人姚嘉琪均同證諸，借票予被告丙○○時，其等帳戶內並無存款或未
    逾十萬元，丙○○所填載之金額顯已逾渠等支付能力等語（見偵查卷第十八頁反
    面、第七十三頁反面、原審八十八年六月十七日、七月二十二日調查筆錄），復
    觀之卷附姚嘉琪在台中市第六信用合作社水湳分社、甲○在上海商業儲蓄銀行之
    帳戶餘額均不足支付票載金額之情，亦有台中市第六信用合作社八十八年一月二
    十日（八八）中六信總業字第００五二號函檢附之姚嘉琪歷年存摺類往來明細表
    及上海商業儲蓄銀行八十七年十二月十八日上儲存字第八七一二一八號函檢附之
    甲○存款帳卡、存款對帳單等在卷可參，姚嘉琪、甲○均無資力，顯無法支付票
    載金額甚明，被告丙○○於簽發姚嘉琪、甲○支票時，明知上情，卻仍簽發鉅額
    支票交付告訴人，致告訴人陷於錯誤同意換票並代墊款項，被告丙○○有不法所
    有意圖，並施用詐術至為灼然。
  (三)被告丙○○於本院審理中雖一再辯稱係因其被押，始無法處理上開債務云云，
    惟其至酒店消費高達二百七十餘萬元，並以無法兌現之支票付款以為搪塞，且自
    始無法舉證證明其有其他收入或入款足償上開票款，縱其因案被押，仍無礙於
    其自始賴債之不法所有犯意。
  要之，被告丙○○所辯，無非事後圖卸之飾詞，委不足取，本案事證明確，被告犯
  行至堪認定，應予依法論科。
二、核被告丙○○所為，係犯刑法第三百三十九條第二項之詐欺得利罪。渠先後四次
    詐欺犯行，時間緊接，方法相同，觸犯構成要件相同之罪名，顯係基於概括犯意
    反覆為之，應依連續犯規定論以一罪，並依法加重其刑。
三、原審就被告丙○○部分因適用刑法第五十六條、第三百三十九條第二項第一項，
    罰金罰鍰提高標準條例第一條前段，審酌渠之素行、因成拒絕往來戶方生詐欺犯
    意之動機、目的、手段、所生危害、所得利益暨犯後態度等一切情狀，量處有期
    徒刑壹年貳月，認事用法，核無不合，量刑亦屬妥適，被告丙○○上訴意旨，仍
    執陳詞，空言否認犯罪，任意指摘原判決不當，請求撤銷改，為無理由，本院自
    應予以駁回。
四、公訴意旨略以：被告甲○明知已陷於無資力，竟與丙○○共同意圖為自己不法之
    所有，於八十七年二月起相偕至台北市○○○路○段三八０號紫爵夜總會喝酒召
    公關坐檯大量消費，丙○○於同年七月間因票據遭退票成為拒絕往來戶，明知甲
    ○、姚嘉琪亦無資力，為脫免債務，竟持甲○、姚嘉琪之空白支票，簽發如附表
    所示之票據共計四張交付紫爵夜總會業績幹部乙○○支付消費款，使乙○○不疑
    有他，誤以為丙○○、甲○所交付之支票均能如期兌現，乃先行代為墊款二百七
    十二萬六千七百元，詎屆期均遭拒絕往來退票，丙○○及被告甲○復走避不知去
    向，乙○○始知受騙，因認被告甲○與丙○○共同涉有刑法第三百三十九條第二
    項之詐欺得利罪嫌云云。
五、按犯罪事實應依證據認定之，無證據不得推定其犯罪事實。又不能證明被告犯罪
    者，應諭知無罪之判決，刑事訴訟法第一百五十四條、第三百零一條第一項分別
    定有明文。次按事實之認定，應憑證據，如未能發現相當證據，或證據不足以證
    明，自不能以推測或擬制之方法，為裁判基礎（最高法院四十年臺上字第八六號
    判例參照）。又認定犯罪事實，所憑之證據，雖不以直接證據為限，間接證據亦
    包括在內，然無論直接或間接證據，其為訴訟上之證明，須於通常一般之人均不
    致於有所懷疑，而得確信其為真實之程度者，始得據之為有罪之認定，倘其證明
    尚未達到此一程度，而有合理性懷疑之存在時，即無從為有罪之認定，此亦有最
    高法院七十六年臺上字第四九八六號判例可資參照。
六、訊據被告甲○自始堅決否認有詐欺之情事，辯稱：雖將支票借予丙○○，惟丙○
    ○言明借票係為支付地主租金之用，每張票面額僅簽發二萬元，但丙○○竟簽發
    超出其能力外之數額，致伊無法支付而成為拒絕往來戶；且係事後方知悉丙○○
    開具金額如此龐大之票據，我借票予顏某，因其告訴我他已拒絕往來，他有土地
    要處理，才開十二張支票給他，事後鄭女告訴我，我問顏某，他說他會還我等語
    。而公訴人認被告甲○涉有上開共同詐欺得利犯行，無非以被告甲○雖非直接將
    票據交付告訴人，惟竟提供支票予被告丙○○簽發，作為抵帳之用，並共同前往
    消費，顯然與被告丙○○有犯意之聯絡及行為之分擔，為其唯一之論據。
    經查：
  (一)被告丙○○簽發被告甲○之票據交付告訴人換回先前以自己名義開立之票據並代
    以支付消費帳款時，被告甲○並不在場，迭據被告甲○、丙○○供述在卷，復據
    告訴人乙○○陳明綦詳；質諸被告甲○何時知悉被告丙○○簽發系爭票據，渠供
    以「乃被告丙○○將票交付告訴人後，告訴人告訴伊，方行知悉」等語，再詰之
    於知悉被告丙○○簽發超出伊授權金額之票據，有無尋求解釋一節，被告甲○復
    供稱「當時有質問丙○○何以金額會如此高，但他說他是從事建築業，將會有一
    大筆錢進來，不用擔心票款之事，他知道他開的是期票，他會處理，要我不用擔
    心。」等情（均見原審八十八年七月二十二日、九月九日訊問筆錄），核與被告
    丙○○所供「甲○當初借票給我是因我要開票給地主每月之房租，而我開票給乙
    ○○之事，甲○『事後』也知道：：（你事先有告訴甲○、姚嘉琪，你要開這麼
    大金額的票？）事後才告訴甲○：：向甲○借票時，確實言明每張只開二萬元：
    ：」等語（見原審八十八年七月二十九日、八月十二日訊問筆錄），互核一致；
    益見被告甲○於被告丙○○簽發金額之際並不知情。
  (二)參以告訴人亦陳稱該等票據所支付之消費帳款，並非全然係被告二人之消費帳款
    ，其中尚有被告丙○○宴請其他人之酒帳，大部分均為被告丙○○之消費帳，被
    告甲○之消費帳僅係一小部分，且係被告丙○○找被告甲○來消費，被告甲○並
    無自己前來消費等情（見原審八十八年九月九日訊問筆錄），顯見被告甲○所辯
    係單純借票予被告丙○○使用，且係事後方知悉被告丙○○開立如附表編號二、
    三金額之票據一節，尚非虛妄，堪以採信。
  (三)至告訴人雖指訴被告丙○○將甲○之票據交付後，曾於第二日詢問甲○是否知悉
    此事，甲○說他知道等情，固為被告甲○所不否認，惟被告甲○並非事前知悉此
    事，而係事後知悉，業如前述，而被告丙○○於簽發如附表所示之票據並進而將
    票據交付告訴人時，其詐欺之犯行業已完成，縱被告甲○事後知悉，亦僅屬與告
    訴人間之民事債務糾葛而已，然究與被告丙○○詐欺之犯行無涉。
  (四)同案被告丙○○於本院審理時一再供陳其向被告甲○借票僅表示乃為房屋貸款之
    用，並非支付上開酒帳等情，至係以租金抑房租名義，均與被告甲○犯行是否成
    立無涉，則被告甲○不知顏某挪用借來支票付鉅額酒帳，信屬實在。又被告甲○
    事後已分期代被告丙○○償還上開票款，業據告訴人乙○○於原審中（見原審卷
    第三十九頁正面）陳明無訛，益見被告甲○自始無不法所有之意圖。
  要之，被告甲○所辯，尚堪採信，此外復查無其他證據足證被告甲○有上開犯行，
  揆諸上揭說明，本案被告甲○核屬犯罪不能證明。
七、原審因認被告甲○犯罪不能證明，而為無罪之諭知，採證、論理、用法，核無不
    合，檢察官上訴意旨，仍執陳詞，徒斤斤於原審證據之取捨，任意指摘原判決不
    當，請求就此部分撤銷改判，為無理由，本院自應就此部分，予以駁回。
據上論結，應依刑事訴訟法第三百六十八條，判決如主文。
本案經檢察官王安明到庭執行職務。
中    華    民    國    八十九    年       二       月       二十九     日
                          臺灣高等法院刑事第七庭
                              審判長法  官  吳  啟  民
                                    法  官  蘇  隆  惠
                                    法  官  許  文  章
右正本證明與原本無異。
不得上訴。
                                    書記官  丁  淑  蘭
中    華    民    國    八十九    年       三       月         二       日
附錄：本案論罪科刑法條全文
刑法第三百三十九條
意圖為自己或第三人不法之所有，以詐使將人將本人或第三人之物交付者，處五年以
下有期徒刑、拘役或科或併科一千元以下罰金。
以前項方法得財產上不法之利益或使第三人得之者，亦同。
前二項之未遂犯罰之。


司法院資訊處製作；財團法人民間司法改革基金會備份。
